【裁判字號】    94,訴,245
【裁判日期】    990129
【裁判案由】    違反貪污治罪條例
【裁判全文】
臺灣士林地方法院刑事判決               94年度訴字第245號
公  訴  人  臺灣士林地方法院檢察署檢察官
被      告  甲○○
                      之1
選任辯護人  尤伯祥律師
            楊國宏律師
            周詩鈞律師
上列被告因違反貪污治罪條例案件，經檢察官提起公訴（92年度
偵字第10772 號、93年度偵字第3167號、3394號、3910號、4736
號），本院判決如下：
    主  文
甲○○連續犯行使偽造私文書罪，處有期徒刑壹年捌月。緩刑伍
年。並於判決確定後六個月內向公庫支付新臺幣伍佰萬元。偽造
之「三軍總醫院醫學研究部高血壓心臟血管研究室」、「臺北榮
民總醫院心臟內科高血壓心臟血管研究室」及「周志中」之印章
各壹枚、偽造之「三軍總醫院醫學研究部高血壓心臟血管研究室
」印文拾壹枚、偽造之「臺北榮民總醫院心臟內科高血壓心臟血
管研究室」印文柒拾陸枚及偽造之「周志中」印文柒拾柒枚均沒
收。
    事  實
一、甲○○原為國防大學國防醫學院三軍總醫院（下稱三軍總醫
    院）心臟功能室主任，後於86年7 月16日起，轉至行政院國
    軍退除役官兵輔導委員會臺北榮民總醫院（下稱臺北榮總）
    擔任內科部心臟內科主任。甲○○於80年4 月15日，利用擔
    任三軍總醫院「高血壓心臟血管研究室」主任（該研究室非
    常態性編制，亦未編列人員、經費）之機會，刻製「高血壓
    心臟血管研究室主任甲○○」之職銜章及私章後，至中國農
    民銀行國醫中心分行（下稱農民銀行），以「高血壓心臟血
    管研究室」之名義開立帳號為000000000000號之帳戶供自身
    使用。嗣甲○○明知三軍總醫院之「高血壓心臟血管研究室
    」僅屬臨時編制，非常態性組織，且知三軍總醫院亦未同意
    刻製「三軍總醫院醫學研究部高血壓心臟血管研究室」之印
    章，另知悉臺北榮總並無「臺北榮民總醫院心臟內科高血壓
    心臟血管研究室」之單位，亦未同意以該研究室名義刻製印
    章，亦知其未經國防醫學院生理科副教授周志中之同意，竟
    基於意圖為自己不法所有之詐欺概括犯意及行使偽造私文書
    之概括犯意，先連續向如附表各編號所示之各藥廠稱：三軍
    總醫院、臺北榮總有「高血壓心臟血管研究室」等情，並由
    某不知情之印章刻製業者偽造「三軍總醫院醫學研究部高血
    壓心臟血管研究室」、「臺北榮民總醫院心臟內科高血壓心
    臟血管研究室」及「周志中」之印章各1 枚，並於附表各編
    號所示之時間，偽以「三軍總醫院醫學研究部高血壓心臟血
    管研究室」、「周志中」之名義，或偽以「臺北榮民總醫院
    心臟內科高血壓心臟血管研究室」之名義，以前揭偽造之「
    三軍總醫院醫學研究部高血壓心臟血管研究室」及「周志中
    」之印章或以前揭偽造之「臺北榮民總醫院心臟內科高血壓
    心臟血管研究室」之印章，在如附表各編號所示之文件上偽
    造如附表各編號所示之印文（共偽造「三軍總醫院醫學研究
    部高血壓心臟血管研究室」印文共8 枚、「臺北榮民總醫院
    心臟內科高血壓心臟血管研究室」印文共73枚及「周志中」
    印文共74枚），而偽造完成如附表各編號所示之私文書，復
    均交予如附表各編號所示之藥廠以行使，足以生損害於三軍
    總醫院、臺北榮總對於文書管理之正確性及周志中。而如附
    表各編號所示之藥廠亦因而陷於錯誤，誤信三軍總醫院或臺
    北榮總內設有「高血壓心臟血管研究室」之單位，將如附表
    各編號所示之款項以開立支票之方式交付予甲○○，再由甲
    ○○匯入前揭農民銀行之帳戶內。
二、甲○○另於88年5 月間，收受由施貴寶公司所交付之舉辦會
    議經費10萬元後，又承前行使偽造私文書之犯意，以前揭偽
    造之「三軍總醫院醫學研究部高血壓心臟血管研究室」及「
    周志中」印章，在施貴寶公司之付款通知單「簽收欄」、「
    醫院/ 機構捐贈申請表」及「謝函」等私文書內偽造「三軍
    總醫院醫學研究部高血壓心臟血管研究室」之印文及「周志
    中」之印文各3 枚，偽造完成上開「付款通知單」、「醫院
    / 機構捐贈申請表」及「謝函」等私文書，復均交回施貴寶
    公司以行使，足生損害於三軍總醫院對於文書管理之正確性
    及周志中。後於90年12月間、91年12月間及92年3 月間，因
    收受由賽諾菲公司所支付之演講費及赴義大利開會費用共43
    萬3,331 元後，再承前行使偽造私文書之概括犯意，以前揭
    偽造之「臺北榮民總醫院心臟內科高血壓心臟血管研究室」
    之印章，偽造「臺北榮民總醫院心臟內科高血壓心臟血管研
    究室」之印文共3 枚，連續偽造「臺北榮民總醫院心臟內科
    高血壓心臟血管研究室」之收據共3 張，復交回賽諾菲公司
    以行使，足生損害於臺北榮總對於文書管理之正確性。
三、案經法務部調查局臺北市調查處移送臺灣士林地方法院檢察
    署檢察官偵查後起訴。
    理  由
一、按被告以外之人於審判外之言詞或書面陳述，除法律有規定
    者外，不得作為證據；又被告以外之人於審判外之陳述，雖
    不符合同法第159 條之1 至第159 條之4 之規定，但經當事
    人於審判程序同意作為證據，法院審酌該言詞陳述或書面陳
    述作成時之情況，認為適當者，亦得為證據。當事人、代理
    人或辯護人於法院調查證據時，知有第159 條第1 項不得為
    證據之情形，而未於言詞辯論終結前聲明異議者，視為有前
    項之同意，刑事訴訟法第159 條第1 項及第159 條之5 分別
    定有明文。經查，本判決所引用之各該被告以外之人於審判
    外之陳述（包含書面陳述），雖屬傳聞證據，然當事人及辯
    護人於本院最後審判期日中已表示同意作為證據方法而不予
    爭執，且迄至言詞辯論終結前亦未再聲明異議，本院審酌上
    開證據資料製作時之情況，尚無違法不當及證明力明顯過低
    之瑕疵，亦認為以之作為證據應屬適當，故揆諸前開規定，
    爰逕依刑事訴訟法第159 條之5 規定，認前揭證據資料均有
    證據能力，先予敘明。
二、上揭事實，業據被告甲○○於本院審理時業已坦承不諱（見
    本院卷三第83頁），核與證人朱凱民、楊世平、周志中、胡
    美玲、何桂英、林淑娟、乙○○、劉文淑、丙○○、呂秀銘
    、陳賢哲、王柏森、呂金增、邱建誌、柴佳翔、廖于瑾、戊
    ○○、丁○○、李元忠、鄭桂弘、簡肇成、羅火練、陳玫君
    、鄭友文、楊玉蘭、王添居、王茂林、謝木舟、陳明菁、劉
    勝雄、林榮錦、陳全文、游金井、顏暉哲、賴宗成及許瑞昇
    等人於調查及偵查中所述大致相符（朱凱民部分見他2333卷
    一第164 至165 頁；楊世平部分見他2333卷一第174 頁、第
    179 頁；周志中部分見他2333卷一第283 頁、第342 至345
    頁；胡美玲部分見他2333卷一第347 至349 頁；何桂英部分
    見他2333卷一第328 頁；林淑娟部分見他2333卷一第318 至
    319 頁、第337 至340 頁；乙○○部分見他2333卷一第22 2
    至226 頁、第235 至238 頁、第593 至594 頁；劉文淑部分
    見他2333卷一第239 至240 頁、第594 至595 頁及偵1077 2
    卷四第1173頁；丙○○部分見他2333卷二第655 至658 頁、
    第665 至668 頁；呂秀銘部分見他2333卷一第211 至214 頁
    、第228 至230 頁、偵10772 卷三第773 至775 頁；陳賢哲
    部分見他2333卷一第394 至396 頁、第418 至420 頁；王柏
    森部分見他2333卷一第598 至600 頁、第622 至624 頁及同
    卷二第674 頁；呂金增部分見偵10772 卷三第776 頁、邱建
    誌部分見偵10772 卷三第818 至819 頁、第823 至833 頁；
    柴佳翔部分見偵10772 卷三第772 至774 頁；廖于瑾部分見
    偵10772 卷三第777 至778 頁；戊○○部分見他2333卷一第
    286 至291 頁、第356 至359 頁，同卷二第728 至731 頁、
    偵10772 卷四第1176至1179頁；丁○○部分見偵10772 卷一
    第292 至297 頁、他2333卷一第361 至363 頁，同卷二第72
    1 至727 頁，偵10772 卷四第1176至1178頁；李元忠部分見
    他2333卷一第544 至547 頁、第574 至577 頁及偵10772 卷
    四第1183至1185頁；鄭桂弘部分見他2333卷二第691 至694
    頁、偵10772 卷四第1182至1183頁；簡肇成部分見他2333卷
    一第387 至390 頁、第425 至427 頁及偵10772 卷三第822
    至824 頁；羅火練部分見偵10772 卷一第83至87頁，同卷三
    第820 至823 頁；陳玫君部分見他2333卷一第391 至393 頁
    、第423 至424 頁、偵10772 卷三第883 至885 頁；鄭友文
    部分見偵10772 卷一第244 至247 頁，同卷二第380 至382
    頁；楊玉蘭部分見偵10772 卷二第402 至405 頁；王添居部
    分見他2333卷一第409 至411 頁、第428 至429 頁；王茂林
    部分見偵10772 卷一第530 至532 頁、第578 至580 頁；謝
    木舟部分見他2333卷一第511 至514 頁、第581 至583 頁；
    陳明菁部分見他2333卷一第601 至605 頁、第626 至628 頁
    ；劉勝雄部分見他2333卷一第548 至550 頁、570 至573 頁
    ；林榮錦部分見他2333卷一第377 至379 頁、第382 至384
    頁；陳全文部分見偵10772 卷一第255 至258 頁，同卷二第
    397 至399 頁；游金井部分見偵10772 卷一第183 至185 頁
    、第346 至348 頁；顏暉哲部分見偵10772 卷一第214 至21
    6 頁、第369 至371 頁；賴宗成部分見偵10772 卷一第224
    至228 頁、第374 至377 頁；許瑞昇部分見偵10772 卷一第
    176 至178 頁、第351 至352 頁），復有前揭農民銀行帳戶
    之往來明細、存款印鑑卡及存款明細（分見他2333卷一第4
    至10頁、警聲搜760 卷第42至46頁、偵10772 卷一第97頁、
    第98至124 頁）、三軍總醫院於92年12月31日函文（見偵39
    10卷第94至95頁）、臺北榮總於92年11月26日及92年12月25
    日之函文（見偵3910卷第96頁、第97至101 頁）、交予賽諾
    菲公司之偽造收據5 張（分見偵10772 卷四第1236、1239、
    1240、1256、1270頁）、交予阿斯特公司之偽造收據9 張（
    分見扣押物證19卷一第58、23、39頁、扣押物證19卷二第31
    2 頁、扣押物B03 卷第29、13、24頁及他2333卷一第402 、
    406 頁）、交予諾華公司之偽造收據8 張（分見扣押物D1-1
    第10、52、21、75、17、24、82頁及他2333卷一第300 頁）
    、交予百齡佳公司之偽造收據3 張（分見扣押物F 肆-04 卷
    第2 頁、扣押物F 肆-06 卷第2 頁及扣押物證23卷第46頁）
    、羅氏公司所製之內部請款單2 張（分見扣押物證28卷第28
    、30頁）、拜耳公司所製之請款單3 張（分見扣押物證29卷
    第341 、340 、335 頁）、交予輝瑞公司之偽造收據3 張（
    分見他2333卷一第221 、540 、542 頁）、輝瑞公司所製之
    付款申請書2 張（分見扣押物C-01-01 卷）、交予施貴寶公
    司之偽造「付款通知單」、「醫院/ 機構捐贈申請表」及「
    謝函」共42張（分見扣押物證22卷29、31、32頁、第24至26
    頁、第117 、121 、122 頁、第102 、106 、107 頁、第96
    、100 、101 頁、第89、93、95頁、第82、87、88頁、第76
    、80、81頁、第66、74、75頁、第58、63、65頁及他2333卷
    一第316 至317 頁、第314 至315 頁、第308 至309 頁、第
    310 至311 頁、第312 至313 頁、第262 至263 頁）、交予
    東洋公司之偽造收據1 張（見扣押物I02 卷第4 頁）、交予
    亞培公司之偽造收據4 張（分見偵10772 卷一第264 、267
    、270 、273 頁）、交予六霖公司、三共公司及田邊公司之
    偽造收據共4 張（分見偵10772 卷第190 頁、第221 頁、第
    237 頁）等影本在卷可憑。足認被告前揭自白應與事實相符
    ，堪可採信，本件事證明確，被告犯行足堪認定，應依法論
    科。
三、被告行為後，刑法已於94年2 月2 日修正公佈，95年7 月1
    日施行，而刑法施行法亦於95年6 月14日增訂第1 條之1。
    修正後刑法第2 條第1 項規定：「行為後法律有變更者，適
    用行為時之法律。但行為後之法律有利於行為人者，適用最
    有利於行為人之法律。」，係規範行為後法律變更所生新舊
    法律比較適用之準據法，於新法施行後，應適用修正後刑法
    第2 條第1 項之規定，為「從舊從輕」之比較（此條項規定
    ，僅係新、舊法之比較適用之宣示性指導原則，並非實體刑
    罰法律，自不生行為後法律變更之比較適用問題）。且比較
    時應就罪刑有關之共犯、未遂犯、想像競合犯、牽連犯、連
    續犯、結合犯，以及累犯加重、自首減輕暨其他法定加減原
    因（如身份加減）與加減例等一切情形，綜其全部罪刑之結
    果而為比較（最高法院95年第8 次刑事庭會議決議參照）。
    經查：
  (一)修正後刑法已刪除刑法第56條關於連續犯之規定，亦即本件
    被告多次行使偽造私文書及詐欺取財犯行，如依修正後之規
    定，僅能分論併罰，再定其應執行之刑，此較諸修正前僅論
    以一罪並加重其刑，並未更有利於被告。
  (二)又修正後刑法第55條已刪除後段關於牽連犯之規定，本件被
    告所犯之行使偽造私文書罪、詐欺取財等罪間，具有牽連犯
    之關係，依修正前之規定，應從一重之罪處斷，而修正後刑
    法既已刪除牽連犯之規定，則所犯各罪應分論併罰，比較新
    舊法之規定，修正後之規定並非有利於被告，依刑法第2 條
    第1 項之規定，應適用行為時之法律，即適用修正前刑法第
    55條後段關於牽連犯之規定，從一重處斷，對被告較有利。
  (三)另被告行為時，刑法第339 條第1 項之法定刑為「5 年以下
    有期徒刑，拘役或科或併科1 千元以下罰金」。查原刑法分
    則編各罪所定罰金刑之貨幣單位原為銀元，修正前刑法第33
    條第5 款規定：「罰金：1 元（銀元）以上。」，而依罰金
    罰鍰提高標準條例規定，就72年6 月26日前修正之刑法部分
    條文罰金數額提高2 至10倍，其後修正者則不提高倍數，並
    依現行法規所定貨幣單位折算新臺幣條例規定，以銀元1 元
    折算新臺幣3 元；修正後刑法第33條第5 款規定：「罰金：
    新臺幣1,000 元以上，以百元計算之。」，刑法第33條第5
    款所定罰金貨幣單位經修正為新臺幣後，刑法分則各罪所定
    罰金刑之貨幣單位亦應配合修正為新臺幣，為使刑法分則編
    各罪所定罰金之最高數額與刑法修正前趨於一致，乃增訂刑
    法施行法第1 條之1 ：「中華民國94年1 月7 日刑法修正施
    行後，刑法分則編所定罰金之貨幣單位為新臺幣。94年1 月
    7 日刑法修正時，刑法分則編未修正之條文定有罰金者，自
    94年1 月7 日刑法修正施行後，就其所定數額提高為30倍。
    但72年6 月26日至94年1 月7 日新增或修正之條文，就其所
    定數額提高為3 倍。」；從而，刑法分則編各罪所定罰金刑
    之最高數額，於上開規定修正後並無不同，惟修正後刑法第
    33條第5 款所定罰金刑最低數額，較之修正前提高，修正前
    刑法第33條第5 款規定為有利於被告。
  (四)經綜合比較被告行為後之前揭法律變更，應以修正前之刑法
    規定對於被告較為有利，本件就被告犯行自應整體適用修正
    前刑法相關規定。
四、核被告所為，係犯刑法第216 條、第210 條之行使偽造私文
    書罪及同法第339 條第1 項之詐欺取財罪。被告利用不知情
    印章刻製業者偽造「三軍總醫院醫學研究部高血壓心臟血管
    研究室」、「臺北榮民總醫院心臟內科高血壓心臟血管研究
    室」及「周志中」之印章各1 枚，為間接正犯。另被告偽造
    「三軍總醫院醫學研究部高血壓心臟血管研究室」、「臺北
    榮民總醫院心臟內科高血壓心臟血管研究室」及「周志中」
    之印章及印文各為偽造如附表所示之各私文書之部分行為，
    而各偽造私文書之低度行為，又各為行使之高度行為所吸收
    ，均不另論罪。被告多次行使偽造私文書、多次詐欺取財等
    犯行，犯罪時間均係在修正後刑法生效施行前，且時間緊接
    ，所犯構成要件相同，應係基於概括犯意所為，各應依修正
    前刑法第56條連續犯之規定，各論以一罪，並各加重其刑。
    又被告所犯之連續行使偽造私文書罪及連續詐欺取財罪間，
    有方法、結果之牽連關係，應依修正前刑法第55條後段之規
    定，從一重以連續行使偽造私文書罪論處。至起訴書雖認被
    告就事實一之犯行係犯貪污治罪條例第5 條第1 項第2 款之
    利用職務上機會詐取財物罪嫌，惟刑法於95年7 月1 日修正
    施行後，此部分罪名業據公訴檢察官於95年9 月14日本院準
    備程序期日當庭更正起訴法條為刑法第216 條、第210 條之
    行使偽造私文書罪及同法第339 條第1 項支詐欺取財罪，基
    於檢察一體原則，自應以更正後之法條為本案起訴法條，附
    此敘明。
五、爰審酌被告為學有專精心臟內科專科醫師，長期任職於三軍
    總醫院、臺北榮總等醫療機構，當知悉其所服務之機構內並
    無「高血壓心臟血管研究室」之常設機構，為期各廠商之捐
    款或贊助費用能匯入以「高血壓心臟血管研究室」為名義開
    設之前揭農民銀行帳號內，竟向各藥廠稱有三軍總醫院、臺
    北榮總內有「高血壓心臟血管研究室」之機構，並長期以其
    製作名義不實之各式收據，並交付以行使，而各廠商亦因而
    陷於錯誤，開立以「高血壓心臟血管研究室」為受款人之支
    票予被告，總計金額達3 千餘萬元，復斟酌被告以前揭名義
    接受捐款或贊助後，尚能提出部分研究報告，亦曾退回部分
    款項，且於本院審理時坦承犯行，避免訴訟資源浪費，犯後
    態度尚佳，暨審酌被告之前揭罪行，併其生活狀況、品行、
    智識程度等一切情狀，量處如主文所示之刑。至被告犯罪時
    間雖係在96年4 月24日以前，且所犯重罪之連續行使偽造私
    文書罪屬應減刑之罪，然其牽連所犯之詐欺取財罪依中華民
    國九十六年罪犯減刑條例第3 條第15款之規定，屬不予減刑
    之罪，則其據以從重處斷之連續行使偽造私文書罪，自仍不
    得予以減刑（院解字第3454沆、第3661號解釋參照）。末查
    ，被告未曾受有期徒刑以上刑之宣告，有卷附臺灣高等法院
    被告前案紀錄表1 份在卷可憑，其因一時失慮，致罹刑典，
    且被告於本院坦承犯行後，已致函各藥廠、醫院及周志中教
    授表達悔悟之歉意，此有卷附之道歉函及交寄大宗郵件函件
    執據、收件回執等附卷可查。另被告現已依其專業，固定前
    往財團法人臺灣省臺北縣天主教安老會，為該老人安養機構
    之老人提供義診，本院審酌上情，並斟酌被告經此偵、審程
    序及前揭刑之宣告，當知所警惕，應無再犯之虞，認其前揭
    所宣告之刑以暫不執行為適當，爰依刑法第74條第1 項第1
    款之規定，併予宣告緩刑5 年，以啟自新，並觀後效。另為
    使被告深切記取教訓，使其於緩刑期內能深知警惕，爰依刑
    法第74第2 項第4 款之規定，命被告於本判決確定後6 個月
    內向公庫支付新臺幣5 百萬元。另依刑法第75條之1 第1 項
    第4 款規定，受緩刑之宣告而違反上開本院所定負擔情節重
    大者，足認原宣告之緩刑難收其預期效果，而有執行刑罰之
    必要者，得撤銷其宣告，附此敘明。
六、又被告偽造前揭各式私文書所用之「三軍總醫院醫學研究部
    高血壓心臟血管研究室」、「臺北榮民總醫院心臟內科高血
    壓心臟血管研究室」及「周志中」之印章各1 枚，及上開各
    式偽造私文書內之「三軍總醫院醫學研究部高血壓心臟血管
    研究室」印文11枚、「臺北榮民總醫院心臟內科高血壓心臟
    血管研究室」印文76枚及「周志中」印文77枚，各屬偽造之
    印章或印文，不論屬於被告於否，均應依刑法第219 條之規
    定宣告沒收。
據上論斷，應依刑事訴訟法第299 條第1 項前段，刑法第2 條第
1 項前段、第216 條、第210 條、第339 條第1 項、第74條第1
項第1 款、第2 項第4 款、第219 條，修正前刑法第56條、第55
條後段，判決如主文。
本案經檢察官黃育仁到庭執行職務。
中    華    民    國    99    年    1     月    29    日
                  刑事第四庭審判長法  官  李正紀
                                  法  官  林政佑
                                  法  官  莊明達
以上正本證明與原本無異。
如不服本判決，應於判決送達後10日內，向本院提出上訴狀。
                                  書記官  劉欣怡
中    華    民    國    99    年    1     月    29    日
附錄論罪科刑依據法條全文
刑法第216 條
行使第210 條至第215 條之文書者，依偽造、變造文書或登載不
實事項或使登載不實事項之規定處斷。
刑法第210條
偽造、變造私文書，足以生損害於公眾或他人者，處 5 年以下有
期徒刑。
刑法第339條
意圖為自己或第三人不法之所有，以詐術使人將本人或第三人之
物交付者，處5 年以下有期徒刑、拘役或科或併科1 千元以下罰
金。
以前項方法得財產上不法之利益或使第三人得之者，亦同。
前二項之未遂犯罰之。


司法院資訊處製作；財團法人民間司法改革基金會備份。
